臺灣臺南地方法院民事判決
111年度訴字第171號
原      告  京城商業銀行股份有限公司

法定代理人  戴誠志  
訴訟代理人  方永舟  
被      告  黃淑霞即黃吳月之繼承人

            黃芮瑩即黃吳月之繼承人

            羅暐婷即黃吳月之繼承人

            黃湘恬即黃吳月之繼承人

            黃俊翔即黃吳月之繼承人

上列當事人間請求塗銷抵押權設定登記事件，經本院於民國111
年6月28日言詞辯論終結，判決如下：
    主    文
被告應就如附表所示之抵押權設定登記辦理繼承登記後，予以塗
銷。
訴訟費用新臺幣8,480元由被告連帶負擔。
    事實及理由
壹、程序方面：
一、按因不動產之物權或其分割或經界涉訟者，專屬不動產所在
    地之法院管轄，民事訴訟法第10條第1項定有明文。本件被
    告住所地雖均在臺北市，惟本件係因如附表所示不動產之抵
    押權涉訟，而該不動產坐落臺南市西港區中州段，依法專屬
    本院管轄，合先敘明。
二、被告經合法通知，均無正當理由未於言詞辯論期日到場，核
    無民事訴訟法第386條所列各款情形，爰依原告之聲請，由
    其一造辯論而為判決。
貳、實體方面：
一、原告主張：訴外人黃嘉淦積欠原告債務新臺幣（下同）6,30
    5,912元，及自民國93年8月4日起至清償日止，按週年利率
    百分之8.7計算之利息，並自93年8月4日起至清償日止，按
    上開利率百分之20計算之違約金，已核算產生未受償之利息
    201,164元及違約金582,734元，暨督促程序費用131元未清
    償，經本院核發98年2月11日南院龍98執源字第8768號債權
    憑證在案。黃嘉淦所有如附表編號1、2所示之土地（下稱系
    爭土地），設定有如附表所示之抵押權予被繼承人黃吳月（
    下稱系爭抵押權），致原告聲請強制執行系爭土地時，因土
    地公告現值低於系爭抵押權所擔保之債權額，無法拍賣取償
    ，而影響原告受償之權利。黃吳月業於87年9月5日死亡，繼
    承人為被告即其長女黃淑霞、次女黃芮瑩、長子黃嘉忻（10
    2年6月4日歿）之配偶羅暐婷、子女黃湘恬及黃俊翔，系爭
    抵押權應由被告繼承後公同共有，惟其等迄未辦理繼承登記
    。又系爭抵押權設定日期為85年12月12日，約定之清償日期
    為86年3月9日，距今已有25年之久，顯罹於民法第125條前
    段規定之債權請求權15年消滅時效，並已逾實行抵押權之5
    年除斥期間，依同法第880條規定，系爭抵押權業因被告未
    實行而歸於消滅。系爭抵押權之繼續存在，顯對黃嘉淦就系
    爭土地所有權權益之行使有所妨害，黃嘉淦自得依民法第76
    7條第1項中段規定，請求被告辦理繼承登記後塗銷系爭抵押
    權登記。黃嘉淦怠於行使上開權利，原告為保全債權，爰依
    民法第242條規定，代位黃嘉淦請求命被告就系爭抵押權辦
    理繼承登記後，予以塗銷等語。並聲明：如主文第1項所示
    。
二、被告經合法通知，均未於言詞辯論期日到場，亦未提出任何
    書狀為聲明或陳述。
三、得心證之理由：
　㈠原告主張黃嘉淦積欠原告債務未清償，而其所有系爭土地設
    定系爭抵押權予黃吳月，黃吳月於87年9月5日死亡，繼承人
    為其長女黃淑霞、次女黃芮瑩、長子黃嘉忻（102年6月4日
    歿）之配偶羅暐婷、子女黃湘恬及黃俊翔，系爭抵押權由被
    告繼承後公同共有，惟其等迄未辦理繼承登記等情，業據提
    出本院核發98年2月11日南院龍98執源字第8768號債權憑證
    暨繼續執行紀錄表、系爭土地登記第一類謄本、黃吳月及黃
    嘉忻除戶謄本暨繼承系統表、被告戶籍謄本、司法院家事事
    件公告查詢、黃嘉淦全國財產稅總歸戶財產查詢清單等件為
    憑（本院卷第49至59、79至91、133至135頁），並有臺南市
    佳里地政事務所111年2月16日所登記字第1110015595號函文
    、臺北○○○○○○○○○111年5月5日北市士戶資字第1117004126號
    函文、黃嘉忻與前任配偶蔡慈華之一親等戶役政資訊網站查
    詢資料在卷可稽（本院卷第45、143至154、181至183頁），
    復經本院調取111年度司執字第10241號給付借款強制執行事
    件案卷查閱無訛。被告於相當時期受合法通知，均未於言詞
    辯論期日到場爭執，亦未提出書狀作何聲明或陳述。本院調
    查原告所提上開證據之結果，核與其所述相符，堪信原告此
    部分主張為真實。
　㈡按請求權，因15年間不行使而消滅；以抵押權擔保之債權，
    其請求權已因時效而消滅，如抵押權人，於消滅時效完成後
    ，5年間不實行其抵押權者，其抵押權消滅，民法第125條前
    段、第880條分別定有明文。故不動產抵押權所擔保之債權
    時效完成後逾5年，抵押權人仍未就系爭不動產取償，或執
    拍賣抵押物裁定聲請執行法院強制執行拍賣抵押物，或於他
    債權人對於抵押物聲請強制執行時，聲明參與分配，則該不
    動產設定之抵押權已因其所擔保債權之請求權消滅時效完成
    及5年除斥期間之經過而歸於消滅。查系爭抵押權登記設定
    存續期間為85年12月10日至86年3月9日，依前開法文所示，
    系爭抵押權所擔保之債權請求權至遲於101年3月9日罹於時
    效，被告復未於該債權消滅時效完成後5年內即106年3月9日
    前行使抵押權，則系爭抵押權已因除斥期間經過不實行而消
    滅。
　㈢次按所有人對於妨害其所有權者，得請求除去之，民法第767
    條第1項中段定有明文，是不動產如存有未經成立或不應繼
    續存在之抵押權，其物之所有權完整即受有妨害，所有人自
    得依上開規定，行使所有物除去妨害請求權，請求登記之抵
    押權人塗銷該抵押權之登記。查系爭抵押權已因除斥期間經
    過不實行而消滅，業經本院認定如上，又系爭抵押權設定登
    記之存在，對於黃嘉淦就系爭土地所有權之完整性及價值，
    顯然有所妨害，黃嘉淦自得依民法第767條第1項中段規定，
    請求被告塗銷系爭抵押權設定登記。又被告為黃吳月之繼承
    人，迄未就系爭抵押權辦理繼承登記，依民法第759條規定
    ，被告應辦理繼承登記後，始得處分系爭抵押權，是原告請
    求被告就系爭抵押權辦理繼承登記，亦屬有據，應予准許。
　㈣末按債務人怠於行使其權利時，債權人因保全債權，得以自
    己名義行使其權利，為民法第242條前段所明定。查黃嘉淦
    為原告之債務人，迄今尚積欠原告債務未清償，惟黃嘉淦迄
    未請求被告回復原狀，顯有怠於行使權利之情形，是原告為
    保全其債權，依據民法第242條、第767條第1項中段之規定
    ，代位黃嘉淦請求被告應將系爭抵押權辦理繼承登記後予以
    塗銷，自屬有據。
四、綜上所述，原告依民法第242條、第767條第1項中段之規定
    ，請求被告應就如附表所示之抵押權設定登記辦理繼承登記
    後，予以塗銷，為有理由，應予准許。爰判決如主文第1項
    所示。
五、本件訴訟費用為原告繳納之第一審裁判費8,480元，依法應
    由敗訴之被告連帶負擔。爰依民事訴訟法第87條第1項規定
    ，依職權確定由被告連帶負擔如主文第2項所示。
六、訴訟費用負擔之依據：民事訴訟法第78條、第85條第2項。
中　　華　　民　　國　　111 　年　　7 　　月　　12　　日
                    民事第四庭  審判長法  官  張家瑛
　　　　　　　　　                    法  官  林勳煜
　　　　　　　　　                    法  官  陳䊹伊
以上正本係照原本作成。
如不服本判決，應於判決送達後20日內向本院提出上訴狀並表明
上訴理由（須附繕本）。如委任律師提起上訴者，應一併繳納上
訴審裁判費。
中　　華　　民　　國　　111 　年　　7 　　月　　13　　日
                                      書記官  王美韻 
附表：　　
編號 土地坐落    面      積 (平方公尺) 權利範圍  縣市 鄉鎮市區 段 地號   1 臺南市 西港區 中州段 828-2 200 1分之1 備註： 1.登記權利人：黃吳月 2.債務人：黃嘉淦 3.設定義務人：黃嘉淦 4.臺南市○里地○○○○○地○○000000號收件，85年12月12日登記 5.擔保債權總金額：最高限額500,000元 6.債權額比例：全部 7.存續期間：85年12月10日至86年3月9日 8.清償日期：86年3月9日 9.利息（率）：依照契約約定 10.遲延利息（率）：依照契約約定 11.違約金：依照契約約定  　       
編號 土地坐落    面      積 (平方公尺) 權利範圍  縣市 鄉鎮市區 段 地號   2 臺南市 西港區 中州段 828-3 230 1分之1 備註： 1.登記權利人：黃吳月 2.債務人：黃嘉淦 3.設定義務人：黃嘉淦 4.臺南市○里地○○○○○地○○000000號收件，85年12月12日登記 5.擔保債權總金額：最高限額600,000元 6.債權額比例：全部 7.存續期間：85年12月10日至86年3月9日 8.清償日期：86年3月9日 9.利息（率）：依照契約約定 10.遲延利息（率）：依照契約約定 11.違約金：依照契約約定